臺灣臺中地方法院刑事裁定
110年度聲判字第211號
聲  請  人  鄭張云嘉


代  理  人  吳榮昌律師
被      告  戴惠仙



            葉淑琳



上列聲請人因告訴被告等詐欺取財案件，不服臺灣高等檢察署臺
中分署檢察長駁回再議之處分（110年度上聲議字第2683號），
聲請交付審判，本院裁定如下：
    主    文
聲請駁回。
    理    由
一、按告訴人不服上級檢察署檢察長或檢察總長認再議為無理由
    而駁回之處分者，得於接受處分書後10日內委任律師提出理
    由狀，向該管第一審法院聲請交付審判；法院認交付審判之
    聲請不合法或無理由者，應駁回之，刑事訴訟法第258條之1
    第1項、第258條之3第2項前段，分別定有明文。本件聲請人
    即告訴人鄭張云嘉（下稱聲請人）以被告戴惠仙與葉淑琳涉
    犯詐欺取財罪嫌，向臺灣臺中地方檢察署（下稱臺中地檢署
    ）提出告訴，經該署檢察官於民國110年10月16日以110年度
    偵字第24425號為不起訴處分後，聲請人聲請再議，亦經臺
    灣高等檢察署臺中檢察分署檢察長認其再議無理由，而於11
    0年11月22日以110年度上聲議字第2683號處分書駁回再議之
    聲請，該駁回再議之處分書於110年11月26日送達聲請人後
    ，聲請人並委任代理人吳榮昌律師於110年12月2日提出書狀
    向本院聲請交付審判，此有上開檢察分署送達證書、刑事交
    付審判聲請狀及其上之本院收狀章一枚等件在卷可稽，應認
    聲請人聲請未逾10日之法定期間，本件交付審判聲請，自屬
    合法，合先敘明。
二、聲請交付審判意旨略以：
（一）聲請人與被告葉淑琳為舊識，知悉聲請人家境優渥，且長
      年篤信佛教並易於相信他人等情，而與被告戴惠仙密謀，
      於109年3月間介紹被告戴惠仙予聲請人，而戴惠仙自稱為
      國際靈媒，可為人消災解厄，聲請人因見被告戴惠仙態度
      懇切，被告葉淑琳亦在旁附和，適逢聲請人因家庭紛亂而
      處於身心極度脆弱之狀態下，而聽信被告戴惠仙以附表所
      示方式向聲請人施用詐術，聲請人因而陷於錯誤，於附表
      所示時間，交付附表所示款項之現金予被告戴惠仙。被告
      戴惠仙所施用之法術，雖無科學上足以客觀證明知因果關
      係可供觀察，然被告戴惠仙所為，即係基於牟取不法利益
      為目的，而欠缺社會正當性。被告戴惠仙利用聲請人身心
      極度脆弱之狀態及對被告戴惠仙極度信任，無法理性思考
      ，而使聲請人理性思考空間受到壓制，始做出損害於己之
      決定，被告戴惠仙並從中獲取社會一般合理範圍顯不相當
      之財產，難謂不具違法性。被告戴惠仙亦自陳自聲請人處
      取得高達新臺幣（下同）2000多萬之金錢，顯已踰越一般
      社會通念用於消災解厄之金額。且被告戴惠仙係以「各種
      神靈要超渡」、「各種神明要錢」及「要辦理超渡法會」
      等消災解厄之宗教儀式，而非單純宗教捐獻，是原處分僅
      以證人張福全之證言，認定聲請人係單純宗教捐獻，理性
      思考空間未受壓制，而宗教捐獻尚無一定衡量標準等理由
      ，認定聲請人交付被告戴惠仙之鉅款為欠缺社會正當性，
      認事用法顯有違誤。且被告戴惠仙亦始終未就其有提供對
      等法事服務舉出積極事證以實其說，參以聲請人交付次數
      頻繁、金額高達3793萬7800元，均顯踰越一般社會通念，
      違背社會常情，被告戴惠仙所為卻與刑法規範之詐欺行為
      無異。
（二）此外，由證人張素媜於偵查中證述情節，亦證證人張素媜
      亦係經由被告葉淑琳而結識被告戴惠仙，被告戴惠仙亦以
      消災解厄、改運為由，邀其購買相關法器、飾品，單價高
      達上百萬，情節顯與被告二人詐騙聲請人之手法相同，是
      原不起訴處分書所指證人張素媜與被告戴惠仙等人互動情
      形與本案不同，亦有違誤。被告戴惠仙均係利用他人身心
      靈脆弱之際及對宗教之迷信，使他人交付踰越一般社會通
      念之款項，用以改運及消災解厄，而要求交付鉅額財產，
      所為確屬刑法上之詐欺行為。
（三）另由證人張福全於偵查中證述：伊認為是假的，被告戴惠
      仙利用聲請人深信不疑來騙錢等語，亦證被告戴惠仙確係
      利用告訴人對宗教之迷信，使告訴人理性思考空間受到壓
      制，而做出損害於己之決定，使被告戴惠仙等人取得與社
      會一般合理範圍顯不相當之財產，原不起訴處分書認定證
      人張福全證述情節，足證聲請人係出於自行判斷後作成決
      定，顯係曲解證人張福全之證言，偵查顯有不備之處。
（四）綜上所述，證人張素媜之證述情節與本件相似，應可作為
      不利被告戴惠仙之認定，且由證人張福全之證述，亦可證
      明被告戴惠仙利用聲請人對宗教之迷信而洗腦聲請人，致
      聲請人陷於錯誤，而交付鉅額財產，原不起訴處分書偵查
      顯有不備。是本件原不起訴處分書及駁回再議處分書有未
      盡偵查犯罪之違法情事，亦均未衡量本案涉及公共秩序、
      善良風俗、社會道德與社會責任之影響性，而有以交付審
      判作為救濟聲請人權利之必要。
三、按刑事訴訟法第258條之1規定，告訴人得向法院聲請交付審
    判，揆其立法意旨，係法律對於「檢察官不起訴裁量權」制
    衡之一種外部機制，法院之職責僅在就檢察官所為不起訴處
    分是否正確加以審查，藉以防止檢察機關濫權。是刑事訴訟
    法第258條之3第4項規定:「法院為交付審判之裁定時，視為
    案件已提起公訴。」，則交付審判之裁定自以訴訟條件俱已
    具備，別無應不起訴處分之情形存在為前提。依此立法精神
    ，同法第258條之3第3項規定法院審查聲請交付審判案件時
    「得為必要之調查」，其調查證據之範圍，更應以偵查中曾
    顯示之證據為限，不得就告訴人新提出之證據再為調查，亦
    不得蒐集偵查卷以外之證據，否則，將與刑事訴訟法第260
    條之再行起訴規定，混淆不清，亦將使法院兼任檢察官而有
    回復「糾問制度」之虞；且法院裁定交付審判，即如檢察官
    提起公訴使案件進入審判程序，是法院裁定交付審判之前提
    ，必須偵查卷內所存證據已符合刑事訴訟法第251條第1項規
    定「足認被告有犯罪嫌疑」檢察官應提起公訴之情形，亦即
    該案件已經跨越起訴門檻，否則，縱或法院對於檢察官所認
    定之基礎事實有不同判斷，但如該案件仍須另行蒐證偵查始
    能判斷應否交付審判者，因交付審判制度並無如同再議救濟
    制度得為發回原檢察官續行偵查之設計，法院仍應依同法第
    258條之3第2項前段規定，以聲請無理由裁定駁回。
四、按犯罪事實應依證據認定之，無證據不得認定犯罪事實；不
    能證明被告犯罪者，應諭知無罪之判決，刑事訴訟法第154
    條第2項、第301條第1項分別定有明文。又認定不利於被告
    之事實，須依積極證據，苟積極證據不足為不利於被告事實
    之認定時，即應為有利於被告之認定，更不必有何有利證據
    ；刑事訴訟法上所謂認定犯罪事實之證據，係指足以認定被
    告確有犯罪行為之積極證據而言，該項證據自須適合於被告
    犯罪事實之認定，始得採為斷罪資料（最高法院29年上字第
    3105號判決意旨參照）。經查：
（一）按刑法第339條第1項詐欺罪之成立，以意圖為自己或第三
      人不法所有，以詐術使人將本人或第三人之物交付為構成
      要件，所謂以詐術使人交付，必須被詐欺人因其詐術而陷
      於錯誤，若其所用方法，不能認為詐術，亦不致使人陷於
      錯誤，即不構成該罪（最高法院46年台上字第260號判例
      意旨參照）。而刑法詐欺罪所謂之「行使詐術」，乃指行
      為人陳述與「客觀事實不符之資訊」予相對人而言，亦即
      行為人所傳遞資訊之內容，必須係關於「過去或現在之事
      實」始足當之，如行為人所傳遞之資訊內容係屬關於未來
      事實或價值判斷時，因法院無從就此認定行為人之該等陳
      述內容與客觀事實不符，則亦難認其係行使詐術之行為。
（二）次按基於信仰自由，人有權相信不能證明之事，相對的，
      傳播宗教之人固亦毋庸證明宗教教義之真實性。然宗教之
      社會行為與單純宗教信仰，尚有差異，其恆與一般社會觀
      念相結合，並不脫離一般社會之價值判斷，尤其以社會上
      之經濟活動為是，不能與宗教信仰相提並論而主張受有絕
      對保障；宗教信仰往往有「超經驗」或「形而上」認知，
      固不能以人類當下之知識與能力予以檢驗，然宗教之社會
      行為，所作所為仍建立在人與人之關係上，且以人類當下
      之概念為主要內容，自不能僅因披有神或靈之外表而豁免
      法律之適用；刑事審判上之證據檢驗，除關於一般事實須
      以人類日常生活之經驗與邏輯定則為準據之外，關於現代
      科學證據之檢驗，則須藉助於在各專業領域上之意見，以
      發見真實（最高法院98年度台上字第3709號判決意旨參照
      ）。準此，行為人是否基於宗教目的傳達訊息、交付物品
      或提供服務，固屬宗教自由範疇而無從實質審查，更未可
      逕以一般市價加以衡量其客觀交易價值，但針對有無實際
      提供物品或服務一節，尚非涉及宗教教義且客觀上足以驗
      證真偽，法院自得介入具體審查。從而探究行為人是否構
      成「宗教詐欺」，法院應依：①行為人所傳達的宗教相關
      訊息、交付物品或提供服務，是否客觀不實或未依約交付
      物品或提供服務；②是否造成行為人誤信該不實訊息或不
      正確物品或服務；③相對人是否基於該錯誤交付財物而造
      成本身或第三人財產損害等節合併審查。
（三）被告戴惠仙部分
    1.查聲請人固主張被告戴惠仙自109年3月10日起，先後以「
      超渡惡鬼、地基主、墓園」、「超渡冤魂、旱災」、「神
      明借錢」為由，使聲請人陸續交付總計3700萬餘元之現金
      予被告戴惠仙，並提出銀行存摺交易明細等資料為佐，然
      為被告戴惠仙所否認，並主張：聲請人因認家中有困擾，
      請求伊通靈改運，嗣後聲請人認為確實有所改善，故全家
      人均一起改運，適逢疫情爆發，故委請伊做功德迴向家人
      ，期間總計約奉獻1800萬元，另有250萬元為借款性質等
      語（見他卷第126頁），是二人對於交付現金之金額及源
      由為何，所述均有不一，何者為真，容非無疑。而聲請人
      提出之存摺交易明細、匯款單等資料，證明聲請人有於上
      開期間內提領數筆款項之事實，然聲請人提領款項之原因
      為何、交付何人等情，均難為認定，自無從作為被告戴惠
      仙確有收受聲請人交付之3700餘萬元之事實，本件僅得依
      被告戴惠仙自承，認定被告戴惠仙有自聲請人處取得1800
      萬元。
　　2.再參以被告葉淑琳於偵查中證述：是聲請人向被告戴惠仙
      表示伊帶天命，拜託被告戴惠仙幫忙處理，事後聲請人並
      向伊表示覺得自己運有變好，身體也比較好，故主動要奉
      獻給被告戴惠仙等語（見他卷第128頁），是聲請人交付
      上開財物與被告戴惠仙，究或聲請人出於其自身對於宗教
      之認知而交付被告戴惠仙，抑或被告戴惠仙確有提供客觀
      不實之宗教相關訊息，致聲請人有所誤信，顯有可疑，自
      難僅以聲請人交付被告戴惠仙之金額龐大，遽認被告戴惠
      仙有對聲請人施用詐術之行為，甚或主張聲請人給付鉅款
      欠缺社會相當性。又聲請人另以證人張素媜證述情節，可
      作為本件被告戴惠仙確有本件犯行之補強證據，然細察證
      人張素媜於偵查中證述：當時被告戴惠仙說要幫伊改運，
      故依被告戴惠仙指示買回吊飾、財神爺等物品回去，結果
      還是出車禍，家裡沒有比較好，故認為被告戴惠仙是騙人
      的等語（見他卷第212頁），顯見證人張素媜係購買商品
      返家，而與聲請人主張被告戴惠仙係以超渡、神明借錢等
      理由，請聲請人奉獻之情節不符，自難以此作為被告戴惠
      仙本件犯行之補強證據。況證人張素媜所言之運氣好壞，
      抑或代理人於偵查中指稱疫情未改善等語（見他卷第129
      頁），均係繫諸於個人主觀認知及感受，以此作為被告戴
      惠仙所傳達的宗教相關訊息，為客觀不實與否之認定，亦
      非可採。此外，證人張素媜於偵查中雖證述被告戴惠仙會
      向其推銷單價上百萬元不等之飾品等語（見他卷第212頁
      ），亦與證人張素媜提出之陳述狀所列內容不符（見他卷
      第217頁），自無從認定證人張素媜所陳情節為真，遑論
      以此認定聲請人所言，被告戴惠仙有收受踰越一般社會通
      念，用於消災解厄之金額之情形。
　  3.至聲請人另以證人即聲請人胞弟張福全於偵查中證述：聲
      請人對於神佛之類之事情，容易迷信，被告戴惠仙藉此向
      聲請人騙錢等語（見他卷第213頁），主張被告戴惠仙係
      利用聲請人身心脆弱之狀態及對宗教之迷信，而使告訴人
      理性思考空間受壓制。惟查：證人張福全於偵查中證述：
      對於被告戴惠仙係以何種方式詐騙聲請人，聲請人購買商
      品之情形，伊均不清楚，而係透過報紙得知等語（見他卷
      第213頁），顯見證人張福全對於被告戴惠仙與聲請人間
      往來情形為何，實際上並不瞭解，其聽聞內容亦係從報章
      雜誌等處知悉，此部分至多僅足證明證人張福全對於其胞
      姐性格之認識，難以此認定聲請人於交付財物時係出於理
      性思考空間遭壓制之狀態。佐以證人張福全於偵查中證述
      ：聲請人另結識一名宋老師，經宋老師介紹購買豐原房子
      ，伊前往勘查後認為房子並無價值，並勸阻聲請人不要再
      被騙，然聲請人仍向伊表示該處為福地等語（見他卷第21
      4頁），顯見聲請人所為宗教捐獻、購買產品及交付財物
      等行為，均為聲請人乃出於自身對於宗教之迷信，而非被
      告戴惠仙之詐術行為。是聲請人主張原不起訴處分係曲解
      證人張福全之證述，而聲請人交付財物之行為係被告戴惠
      仙對其施用詐術後，致聲請人理性思考空間遭受限制所為
      ，均難認可採。
　　4.從而，原不起訴處分及及駁回再議認定本件聲請人交付財
      物之行為，無從認定被告戴惠仙有何施用詐術騙取財物之
      事實，尚無違誤，亦無偵查不備之違法情事。
（四）被告葉淑琳部分
    1.查本件聲請人固以被告葉淑琳介紹被告戴惠仙與其認識，
      並附和被告戴惠仙所言，致聲請人因而陷於錯誤而交付財
      物予被告戴惠仙，期間亦有匯款196萬元與被告葉淑琳，
      據此主張被告葉淑琳有與被告戴惠仙共犯本案詐欺取財犯
      行。惟查，被告戴惠仙於偵查中證述：伊向聲請人取得之
      款項，完全沒有分給被告葉淑琳，均為伊個人使用，且伊
      在向聲請人說明改運、生機等事時，被告葉淑琳更會在旁
      告知聲請人應自行考慮清楚，不要事後反悔等語（見他卷
      第127頁），是被告葉淑琳是否有與被告戴惠仙犯意聯絡
      、行為分擔，已然有疑。
　　2.又聲請人固有匯款196萬元予被告葉淑琳，並提出台中商
      業銀行存款憑條1紙（見他卷第15頁），然係因聲請人怕
      銀行詢問，故將款項匯到其戶頭內，其並與聲請人一同前
      往銀行將款項提領出來交付予被告戴惠仙（見他卷第129
      頁），核與聲請人於偵查中證述：因為之前領太多次了，
      所以才會匯到被告葉淑琳帳戶內等語（見偵卷第26頁），
      所述情節相符，足見聲請人上揭匯款亦非聲請人因陷於錯
      誤而交付之財物，而非被告葉淑琳獲取之利益。此外，另
      參以證人張福全於偵查中證述：據伊所知，聲請人均係將
      錢交給被告戴惠仙等語（見他卷第213頁），是卷內顯無
      證據證明聲請人確有交付款項予被告葉淑琳，且被告戴惠
      仙亦表示未給予被告葉淑琳金錢，則被告葉淑琳是否有獲
      取任何「不法利益」，顯無證據可資為參，客觀上亦無從
      認定被告葉淑琳有何不法得財之事實。
 　 3.從而，原不起訴處分及及駁回再議此部分認定，亦無認事
      用法上之違誤。　　
（五）綜上所述，原不起訴處分及駁回再議處分認被告二人均並
      無本件詐欺取財之犯行之認定，認事用法均無違誤。
五、綜上所述，原不起訴處分及駁回再議理由暨事證，業經本院
    調閱前開偵查卷宗核閱屬實，經本院詳閱本件偵查中所呈現
    之卷證資料及前開聲請交付審判意旨所陳各節，認本件仍未
    達於起訴門檻，其理由已詳如前述，且前開不起訴處分書及
    駁回再議處分書中復無其他違背經驗法則、論理法則或其他
    證據法則等得據以交付審判之事由存在，聲請意旨仍對原處
    分加以指摘聲請交付審判，為無理由，自應予以駁回。
六、依刑事訴訟法第258條之3第2項前段，裁定如主文。
中　　華　　民　　國　　111 　年　　1 　　月　　17　　日
                  刑事第十九庭  審判長法  官  李婉玉
                                      法  官  林雷安
                                      法  官  吳逸儒
以上正本證明與原本無異。
不得抗告。
        　 　　 　　　　　　　　　　　書記官  陳俞君
中　　華　　民　　國　　111 　年　　1 　　月　　17　　日